【裁判字號】    99,台上,3335
【裁判日期】    990528
【裁判案由】    違反毒品危害防制條例
【裁判全文】
最高法院刑事判決            九十九年度台上字第三三三五號
上  訴  人  甲○○
上列上訴人因違反毒品危害防制條例案件，不服台灣高等法院台
中分院中華民國九十九年三月三十日第二審判決（九十九年度上
訴字第三九０號，起訴案號：台灣苗栗地方法院檢察署九十八年
度偵字第三一九五號），提起上訴，本院判決如下：
    主  文
原判決及第一審判決關於販賣第一級毒品予徐詩婷之罪刑部分撤
銷。
甲○○販賣第一級毒品，累犯，處有期徒刑拾肆年陸月；販賣第
一級毒品所得新台幣壹仟伍佰元沒收，如全部或一部不能沒收時
，以其財產抵償之。
其他上訴駁回。
    理  由
一、撤銷改判（即原判決附表編號２）部分：
本件原判決認定：上訴人甲○○（綽號土猴，台語發音）前因施
用毒品案件，經台灣苗栗地方法院以九十五年度訴字第一三一號
判決判處有期徒刑八月及六月，應執行有期徒刑一年確定，甫於
民國九十六年七月二日縮短刑期執行完畢。其猶不知悔改，又於
九十八年四月十九日下午一時十八分許，接獲徐詩婷以門號0000
000000號行動電話撥打其使用之門號0000000000號行動電話（為
陳曉琪所有），聯絡欲購買之毒品。嗣於同日下午一時十九分許
，上訴人以該行動電話回撥徐詩婷所使用之上開行動電話商討所
欲販賣毒品之事宜，通話後不久，上訴人旋即前往苗栗縣頭份鎮
下公園「四海遊龍」餐飲店對面的7-11便利商店前，以新台幣（
下同）一千五百元之價格，販賣第一級毒品海洛因一小包予徐詩
婷等情。係以上揭事實，據上訴人於偵查中自白不諱，並經證人
徐詩婷於偵訊時證述購買毒品之情形甚詳。復參諸卷附通訊監察
譯文，上訴人與徐詩婷所使用之上開行動電話於九十八年四月十
九日一時十九分十五秒許之通聯紀錄，上訴人供承上開通聯紀錄
確為其與徐詩婷間關於販賣毒品之對話等證據資料。因認本件罪
證明確，上訴人之犯行堪以認定。已說明其所憑之證據及認定之
理由，並敘明上訴人所為，經比較新舊法之規定後，應依刑法第
二條第一項前段，論以九十八年五月二十日修正公布前之毒品危
害防制條例第四條第一項之販賣第一級毒品罪。其販賣前持有第
一級毒品之低度行為，為販賣之高度行為所吸收，不另論罪。又
以上訴人有前揭科刑及執行完畢紀錄，有台灣高等法院被告全國
前案紀錄表在卷可按，其於有期徒刑執行完畢後，五年以內故意
再犯本件有期徒刑以上之罪，為累犯，除法定刑死刑、無期徒刑
部分，依法不得加重外，應就法定刑得併科罰金刑部分加重其刑
。販賣第一級毒品罪之法定刑為死刑或無期徒刑（處無期徒刑者
，得併科罰金），然同為販賣第一級毒品之人，其原因動機不一
，犯罪情節未必盡同，其販賣行為所造成危害社會之程度自屬有
異，該罪法定刑不可謂不重。上訴人販賣海洛因數量不多，得款
金額僅一千五百元，獲利甚微，顯見惡性非重，倘予以宣告法定
最低度刑期仍嫌過重，難謂符合罪刑相當性及比例原則，更無從
與大毒梟之惡行有所區隔，客觀上足以引起一般之同情，其犯罪
情狀尚有可憫之處，爰依刑法第五十九條規定，酌量減輕其刑。
上訴人上開刑之加減，依刑法第七十一條第一項，就得併科罰金
部分先加後減，就法定刑為死刑、無期徒刑部分則予減輕其刑。
因認第一審關於該部分，適用上開論罪法條及毒品危害防制條例
第十九條第一項，刑法第十一條、第四十七條第一項、第五十九
條之規定，並審酌上訴人正值青年，不思從事正當工作獲取利益
，卻販賣第一級毒品，足以使購買施用者成癮，造成生命健康受
損，危害社會安全，進而衍生其他犯罪，其行為乃法所不容，惟
其販賣毒品之數量不多，獲取之利益亦少，為夜校肄業之智識程
度，兼衡其育有二名幼子等一切情狀，量處有期徒刑十六年。上
訴人販賣海洛因所得一千五百元，雖未扣案，仍應依同條例第十
九條第一項之規定宣告沒收，如全部或一部不能沒收時，以其財
產抵償之。上訴人供作為販賣毒品聯絡工具之0000000000號行動
電話一具（含SIM 卡一張），均經丟棄，且該門號、行動電話係
案外人陳曉琪所申辦使用，俱非上訴人所有之物，業經上訴人供
承在卷，爰不另予宣告沒收。並無不當，而予維持，駁回上訴人
在第二審關於此部分之上訴。經核原判決此部分認事用法除後述
違誤之部分外，原無不合。上訴意旨略稱：(一)、原審未斟酌上訴
人於警詢、偵查中所為自白，及配合警方指證毒品之上游來源夏
百慶販毒之事，逕認僅依員警所為監聽內容即得查獲夏百慶，以
及上訴人供出毒品來源之時點係在檢警機關查知之後，無從適用
毒品危害防制條例第十七條規定減輕其刑，有判決適用法則不當
、理由不備及應於審判期日調查之證據而未予調查之違法。(二)、
上訴人所犯係毒品危害防制條例第四條第一項之罪，屬強制辯護
案件，惟原審之指定辯護人僅於準備程序時請上訴人坦認犯行，
原審嗣即未再傳訊上訴人到庭，是原審之辯護人所為實質上與未
經辯護無異，原審逕行判決，有應用辯護人之案件，辯護人未經
到庭辯護而逕行審判之違法云云。惟查：(一)、所謂依法應於審判
期日調查之證據，係指與待證事實有重要關係，在客觀上顯有調
查必要性之證據而言，故其範圍並非漫無限制，必其證據與判斷
待證事實之有無，具有關連性，得據以推翻原判決所確認之事實
，而為不同之認定，始足當之。若所證明之事項已臻明瞭，自欠
缺其調查之必要性。另毒品危害防制條例第十七條第一項之立法
用意，旨在鼓勵被告供出其所製造、運輸、販賣或持有毒品之來
源，俾追究毒品前手，以澈底根除毒品之氾濫。故所謂「供出毒
品來源」，係指具體供出其毒品來源，並因而查獲者，始有其適
用。原判決業已敘明上訴人雖於九十八年八月四日偵查中，自白
而供出毒品來源為夏百慶，惟警方業自同年四月一日起至同年五
月十六日止，分別依台灣苗栗地方法院九十八年度聲監字第一一
六、一四九號通訊監察書，對上訴人及夏百慶所持用之行動電話
執行監聽，並因而查悉上訴人及夏百慶販賣毒品情事。是上訴人
供出其毒品來源夏百慶，已在檢警機關獲知夏百慶涉有販賣毒品
行為之後，亦即上訴人之供出毒品來源與夏百慶經查獲之間，已
欠缺先後且相當之因果關係，自不得依上開規定予以減刑，業據
原判決依憑卷證詳加說明，原審未另為無益之調查，屬法院調查
證據裁量權之適法行使，究與應於審判期日調查之證據而未予調
查及理由不備之違法情形有別，自不得指為違法。(二)、上訴人所
犯為強制辯護案件，原審所指定之辯護人業於審判期日到庭為上
訴人辯護，上訴人之防禦權已充分獲得保障。又上訴人於原審審
判期日業經到庭，並於陳述上訴要旨時，供稱：「我承認犯罪且
自白，原審判太重，請庭上給我自新機會」（見原審卷第七十一
頁背面），辯護人因此依上訴人之自白為其辯護，此並無違背上
訴人之意思而為不利於上訴人陳述之情形，自無上訴人所指違法
情形。上揭上訴意旨，尚無足取。然查上訴人行為後，九十八年
五月二十日修正公布之現行毒品危害防制條例第十七條第二項增
訂：「犯第四條至第八條之罪於偵查及審判中均自白者，減輕其
刑。」上訴人犯該條例第四條第一項之罪，且其於偵查及審判中
均自白此部分之犯罪（見偵查卷第一二九頁，原審卷第七十一頁
背面），自符合此項減輕其刑之條件。乃原判決疏未就毒品危害
防制條例第四條第一項、第十七條之新舊規定為整體之比較，並
依刑法第二條第一項但書，適用有利於上訴人之裁判時法，而未
論上訴人以現行毒品危害防制條例第四條第一項之販賣第一級毒
品罪，亦未依同條例第十七條第二項減輕其刑，自有違誤。上訴
意旨執此指摘，為有理由，惟原判決此項違法，尚不影響於事實
之確定，本院可據以為裁判。爰將原判決及第一審判決關於此部
分之罪刑部分撤銷，又上訴人雖經依毒品危害防制條例第十七條
第二項減輕其刑後，無期徒刑部分減為二十年以下十五年以上有
期徒刑，縱處最低度刑，依原判決所述同一理由，亦嫌過重，爰
仍適用刑法第五十九條酌予遞減其刑，改判如主文第二項所示，
期臻適法。
二、駁回上訴（即原判決附表編號１、３、４）部分：
按刑事訴訟法第三百七十七條規定，上訴於第三審法院，非以判
決違背法令為理由，不得為之。是提起第三審上訴，應以原判決
違背法令為理由，係屬法定要件。如果上訴理由書狀並未依據卷
內訴訟資料，具體指摘原判決不適用何種法則或如何適用不當，
或所指摘原判決違法情事，顯與法律規定得為第三審上訴理由之
違法情形，不相適合時，均應認其上訴為違背法律上之程式，予
以駁回。本件原審經審理結果，認為上訴人販賣第一級毒品海洛
因及第二級毒品甲基安非他命之犯行罪證明確，因而維持第一審
論處上訴人以如原判決附表編號１、３、４部分所示之販賣第一
級、第二級毒品罪刑（均累犯），駁回上訴人各該部分在第二審
之上訴。已詳敘調查、取捨證據之結果及憑以認定犯罪事實之心
證理由。從形式上觀察，原判決並無足以影響判決結果之違法情
形存在。上訴意旨略以：(一)、原審未斟酌上訴人於警詢、偵查中
所為自白，及配合警方指證上游來源夏百慶販賣之事，逕認僅依
員警所為監聽內容即得查獲夏百慶，以及上訴人供出毒品來源之
時點係在檢警機關查知之後，無從適用毒品危害防制條例第十七
條規定減輕其刑，有判決適用法則不當、理由不備及應於審判期
日調查之證據而未予調查之違法。(二)、上訴人於第一審中坦認幫
助夏百慶販毒，於原審中則當庭坦承有販毒予原判決附表所列販
賣對象等情，惟原判決竟認上訴人無從適用毒品危害防制條例第
十七條第二項規定減輕其刑，有判決適用法則不當之違法。(三)、
本件上訴人僅係幫助夏百慶交付毒品予他人，並未從中獲取任何
對價，且上訴人業於原審就全部犯罪事實坦承不諱，原判決雖業
依刑法第五十九條規定酌減量刑，仍嫌過重，有違比例原則。(四)
、上訴人所犯係毒品危害防制條例第四條第一、二項之罪，屬強
制辯護案件，惟原審之指定辯護人僅於準備程序時請上訴人坦認
犯行，原審嗣即未再傳訊上訴人到庭，是原審之辯護人所為實質
上與未經辯護無異，原審逕行判決，有應用辯護人之案件，辯護
人未經到庭辯護而逕行審判之違法云云。惟查：(一)、原判決已敘
明上訴人於偵查中僅自白販賣毒品予徐詩婷；堅決否認有其他販
賣毒品予張恩綺、黃文威等人之犯行。雖上訴人於原審已自白全
部犯行，但仍與毒品危害防制條例第十七條第二項規定「於偵查
及審判中均自白」之要件不合，原判決附表編號１、３、４部分
仍無從依上揭規定減輕其刑。上訴意旨執此指摘，並非合法之第
三審上訴理由。(二)、量刑之輕重，係屬事實審法院得依職權自由
裁量之事項，苟於量刑時，已依行為人之責任為基礎，並斟酌刑
法第五十七條各款所列情狀，而未逾越法定範圍，又未濫用其職
權，即不得遽指為違法。原判決於量刑時，已依刑法第五十九條
規定酌量減輕其刑，並依同法第五十七條之規定，審酌上訴人品
行、智識程度、犯罪情節、所生之損害、犯罪後態度等一切情狀
，予以綜合考量，而分別量處如原判決附表編號１、３、４部分
所示之刑度，既未逾越法定刑度，又未濫用自由裁量之權限，上
訴意旨，單純就科刑輕重而為爭執，亦不得執為合法之第三審上
訴理由。(三)、上訴意旨(一)、(四)所指與前揭撤銷改判（即原判決附
表編號２）相同部分，同非可取，援用相關之說明，不再重覆贅
論。經核其餘上訴意旨，亦係置原判決所為明白論斷於不顧，仍
持已為原判決指駁之陳詞，專憑己見再事爭辯，或任意指摘原判
決違法，難認已符合首揭法定之第三審上訴要件。其此部分上訴
違背法律上之程式，應予駁回。
據上論結，應依刑事訴訟法第三百九十七條、第三百九十八條第
一款、第三百九十五條前段，毒品危害防制條例第四條第一項、
第十七條第二項、第十九條第一項，刑法第十一條前段、第二條
第一項但書、第四十七條第一項、第五十九條，判決如主文。
中    華    民    國  九十九  年    五    月  二十八  日
                      最高法院刑事第九庭
                          審判長法官  邵  燕  玲
                                法官  李  伯  道
                                法官  孫  增  同
                                法官  李  英  勇
                                法官  施  俊  堯
本件正本證明與原本無異
                                      書  記  官
中    華    民    國  九十九  年    六    月    二    日
                                                      V
附錄本案論罪科刑法條
毒品危害防制條例第四條第一項
製造、運輸、販賣第一級毒品者，處死刑或無期徒刑；處無期徒
刑者，得併科新台幣二千萬元以下罰金。

司法院資訊處製作；財團法人民間司法改革基金會備份。
